【裁判字號】    92,醫上更(一),1
【裁判日期】    920723
【裁判案由】    過失致死
【裁判全文】
臺灣高等法院刑事判決                          九十二年度醫上更(一)字第一號
    上  訴  人  臺灣桃園地方法院檢察署檢察官
    被      告  乙○○
    選任辯護人  謝聰文  律師
右上訴人因被告過失致死案件，不服臺灣桃園地方法院八十八年度訴字第一五四七號
，中華民國八十九年八月九日第一審判決（起訴案號：臺灣桃園地方法院檢察署八十
八年度偵字第七一二三號）提起上訴，經判決後，由最高法院發回更審，本院判決如
左：
    主  文
上訴駁回。
    理  由
一、公訴意旨略以：被告乙○○為桃園縣中壢市「壢新醫院」醫師。民國（下同）八
    十五年九月十八日晚上二十三時許，梁國書因跌倒頭部受傷、手腳挫傷而感身體
    不適，經其母親及友人己○○陪同前往壢新醫院急診，由乙○○負責看診，並拍
    攝梁國書頭部Ｘ光照片二張。而依上開頭部Ｘ光片顯示，於頭部正面像，有不正
    常裂縫于近正中線處左側之骨折現象，于末端並有平行小裂縫，以乙○○之醫師
    專業及傷患主訴為跌倒，曾在家中嘔吐一次，感覺累及不舒服，頭部併有外傷等
    情況觀之，乙○○本應對於梁國書頭部Ｘ光片顯示之該條不正常裂縫究係如何產
    生？是骨折亦或顱骨矢狀縫合部位？有無可能引發顱內出血等狀況，盡主治醫師
    應盡之注意及觀察義務，且以當時之主、客觀情況，並無存在不能注意之可能，
    竟疏未注意，未能查覺上開不正常裂縫並非顱骨矢狀縫合部位，反向梁國書、己○○及梁母等人告知梁國書頭部僅受外傷未破裂云云，使不具醫學專業知識之梁
    國書等人，誤認無大礙，而表明返家之旨，而乙○○亦未要求梁國書必須留院觀
    察一段時日以明狀況，僅交付一紙頭部外傷病患注意事項後，即任由梁國書離院
    。而梁國書則因上開頭部骨折及額頭部皮下出血、蜘蛛膜下腔及硬腦膜下出血及
    右腦室出血等，迄翌日下午一時許，經己○○發現有呼吸急促之異常現象後，緊
    急將梁國書再送壢新醫院急救，惟梁國書於該日下午一時十八分送達醫院時，已
    測不到其血壓、脈博、呼吸等生命徵象，經急救無效而死亡，因認被告乙○○涉
    有刑法第二百七十六條第二項之業務過失致人於死罪嫌云云。
二、按行為非出於故意或過失者，不罰；行為雖非故意但按其情節應注意，並能注意
    ，而不注意者為過失，刑法第十二條第一項、第十四條第一項分別定有明文。又
    所謂應注意能注意而不注意，係指行為人參與社會活動而對於構成要件結果之發
    生，負有應防止結果發生之注意義務，且依其個人之情況及客觀上存在之情事，
    行為人並能注意防止結果之發生，而不注意而言。換言之，行為人若客觀上對於
    構成要件結果之發生，不負有應注意防止其發生之義務或雖負有應注意之義務，
    但依其個人之能力或客觀上存在之狀況，不能注意防止結果之發生，均不構成過
    失行為之不法內涵，即與過失之要件不符，而不得科以刑罰處遇。
三、本件公訴人認被告乙○○醫師涉犯業務過失致人於死罪嫌，係根據死者梁國書在
    母親及友人己○○陪同赴醫院急診時，業經梁國書及其親友告知係因跌倒而感到
    累及不舒適，並表明在家曾嘔吐一次，則依被告之專業知識，不難查覺梁國書頭
    部正中偏左之裂縫係骨折而非顱骨矢狀縫合處，且若被告當時將死者留院觀察一
    段時間，當可藉由死者之症狀及時發覺被告顱骨骨折，以採取急救措施而避免梁
    國書死亡為論據。然訊據被告則堅決否認有上開犯行，並辯稱：正常人類頭骨那
    個地方存在正常的骨縫，以法醫解剖認定是裂縫，渠等臨床是以Ｘ光片來認定，
    是會有落差的。渠從Ｘ光片當時判定是人類正常骨縫，渠有要求病人留院觀察，
    他自己要求回家，他們臨走時，渠有交付頭部外傷注意事項，如有症狀應隨時回
    診。當時他也沒有神經學症狀，無需會診神經外科，隔天病人還可以從他家到他
    朋友家，可知他的意識還是很清楚。又顱內出血是會持續的嘔吐，而患者在醫院
    並沒有嘔吐，且據己○○說病患在第二天也沒有嘔吐的現象。再者，病患告訴渠
    等是後腦著地，病歷也是這樣記載，法醫鑑定是額頭著地，所以病患說明病情不
    清楚，也會影響渠等的判斷等語。
四、經查：
    (一)本案死者梁國書經台灣高等法院檢察署法醫中心解剖結果認：「〔頭部〕外表
      無明顯外傷，頭皮下有大量出血尤其是額頭部，顱骨有骨折于正中線偏左約二
      十公分（靠近顱骨矢狀縫合處），于末端並有平行小裂縫，腦膜血管有一○○
      公撮之蜘蛛膜下腔及硬腦膜下出血，實質內有滑動性挫傷于兩側額底葉並有右
      側腦室出血。〔死因看法〕根據解剖所見，應是跌倒造成顱骨骨折而硬腦膜下
      及蜘蛛網膜下腔出血致死。．．．由（壢新醫院）頭部Ｘ光所見應於第一次到
      院時已有骨折發生」，有該中心八五高檢醫鑑字第八六０號鑑定書附卷可考，
      而死者梁國書死亡時間為八十五年九月十九日下午二時許，其生前即十八日晚
      間十一時許確曾因跌倒致頭部受創至壢新醫院急診，由被告乙○○醫師主治，
      業據被告坦承於卷，並有病歷表可稽，故以下應予審究者，應為依被告乙○○
      醫師個人之能力及當時客觀存在之情狀，是否應注意能注意而不注意，而有過
      失責任？
    (二)公訴人雖指稱：死者梁國書在母親及友人己○○陪同赴壢新醫院急診時，業經
      梁國書及其親友告知係因跌倒而感到累及不舒適，並表明在家曾嘔吐一次，則
      依被告之專業知識，不難查覺梁國書頭部正中偏左之裂縫係骨折而非顱骨矢狀
      縫合處；並於上訴意旨復認：另依Ｘ光片所示，梁國書顱骨有骨折外，並于末
      端有明顯可見之平行小裂縫（即二條平行之裂縫），此平行小裂縫是否為人類
      頭部顱骨矢狀縫合部位亦會呈現之現象，而足使被告認為係人類頭部顱骨矢狀
      縫合部位？可供判定被告有無因疏忽而誤判之過失云云，然本案業經承辦檢察
      官檢附相驗卷影本乙宗、Ｘ光片二張，送請行政院衛生署醫事審議委員會鑑定
      「壢新醫院於八十五年九月十九日所拍攝之Ｘ光片，可否看出死者頭顱有裂縫
      ？及該院醫師（即被告）未及時診斷出頭顱有裂縫一節是否涉有醫療上過失？
      」，經該委員會第一次鑑定結果認：「．．．依檢附之死者頭部Ｘ光片，如係
      神經外科專科醫師，可看到顱骨靠近中心線有一線性骨折，如為非神經外科專
      科醫師，因此位置與顱骨矢狀縫合靠近，或不容易發現」等語。嗣臺灣桃園地
      方法院民事庭於審理死者梁國書之父親戊○○向壢新醫院訴請損害賠償之民事
      事件時，復就「乙○○醫師（隨函檢附其學歷及訓練、在職證明等資料）係家
      庭科醫師，其是否具備腦神經外科醫師之專業能力，得以發現該顱骨有骨折於
      正中偏左約二十公分於末端並有平行小裂縫？（參鑑定事由一）」等，再函請
      上開委員會作進一步鑑定（即第四次鑑定），其鑑定意見則稱：「依所附資料
      得知，醫師乙○○在林口長庚醫院接受家庭醫學科訓練六年，應有能力處理一
      般之頭部外傷，但對較困難之頭部Ｘ光片判讀（如本案），則無法具備神經外
      科之專業能力，得以發現靠近矢狀縫合處之顱骨線性骨折」，此有臺灣桃園地
      方法院檢察署函文、行政院衛生署醫事審議委員會第八六０一二號（第一次鑑
      定）、第八九０六九號（第四次鑑定）鑑定書各一份附卷可稽（見相驗卷第五
      六、五八頁；原審卷第八四至八八頁），堪認被告乙○○醫師確因非神經外科
      專科醫師，實難憑其家庭醫學科訓練所得之專業知識及能力，判斷並發現死者
      梁國書顱骨有骨折於正中偏左、於末端並有平行小裂縫之情無訛。
    (三)再查，死者梁國書前往壢新醫院急診之過程，其身體、精神狀況如何？訊之被
      告乙○○醫師固坦承：梁國書及其友人己○○曾告知跌倒，感到累累的、不舒
      服及曾在家嘔吐一次等情，然亦多次辯稱：梁國書並未表示頭痛，其神智清醒
      、瞳孔反應正常、亦無再嘔吐現象等語，核與當時同在急診室值班之證人丙○○護士於原審民事庭審理損害賠償事件之庭訊中證稱：「死者自己走進來，家
      屬陪同，他自己說話，意識清楚。．．．在留觀區的三十分鐘，死者的意識都
      很清醒，沒有頭部外傷的症狀，如嘔吐等（見原審卷第六一頁之民事庭筆錄影
      本）」，及證人丁○○護士在原審民事庭亦證稱：「死者自己先進來，由一位
      小姐陪同，死者進入觀察區要打一般養分的點滴，家屬堅持要回去，死者也自
      己很清醒的走回去，死者在急診室時沒有頭部外傷的症狀（見原審卷第六二頁
      之民事庭筆錄影本）；復於本院前審訊問時結證稱：「當時跟梁國書講話他都
      能清楚對答，應該意識很清楚（見本院前審卷，第五五頁）」等語相符。而參
      酌證人即當日陪同死者前往急診之友人己○○於原審中證稱：「八十五年九月
      十八日晚上八時多，梁國書來找我說他頭很痛，我看他膝蓋有擦傷，問他怎麼
      了，他說他跌倒，我看他怪怪的，因他有吸海洛因，所以我就帶他直接去找他
      母親（我開車）。我到他母親家，他母親有用萬金油幫他擦頭，後來有吐，他
      母親說不行，就說要去醫院。至壢新醫院，由乙○○醫師診治，有照Ｘ光，醫
      生說頭骨沒什麼異常，只是怕會有腦震盪現象，他母親要求要回去，給我們一
      張單子要觀察注意（主要是因為梁國書有吸毒，我們怕會毒癮發作），醫生並
      沒有要求留院觀察，我就載他們回去。約半小時後到他父親家。我幫他開車門
      ，他自己下車回他父親家，自己走進去的。隔天他又來找我，看起來很累，說
      話還很正常，要我給他休息，我就找房間給他睡，並要中午時叫他起床吃藥，
      中午時我去看他，（向）叫他起來吃藥，看見他臉變黑，好像沒有心跳」等語
      ，則死者梁國書自八十五年九月十八日晚上十一時至壢新醫院就診，在醫院診
      治約三十分鐘後離去，迄隔日即同年九月十九日早上尚能從其父親住處，自行
      前往友人己○○住處休息，足見死者自到醫院就診時起至隔日早上至友人己○○處休息止，其意識均屬清醒，且說話、四肢活動舉止如常。再佐以前引法醫
      解剖紀錄記載：頭部外表並無明顯外傷等語，則依被告庭呈醫學文獻─基礎外
      科學第一百四十頁圖示之「頭部創傷患者的處理流程」，在此患者症狀清醒、
      無嚴重的頭皮撕裂傷或血腫、失憶短於十分鐘時，其處理方式亦為出院回家休
      息並告知注意事項，若無旁人可提供照顧，建議住院觀察，是以被告乙○○醫
      師當時處置應無不當之處。
    (四)又證人己○○雖於法院歷次審訊時陳稱：死者梁國書在就醫、診療過程中均曾
      向其表示頭很痛云云，然訊之被告則堅決否認死者或其親友有告知此情，並提
      呈當日急診病歷為證（參本院前審卷，第六三至七六頁），已非無疑。而衡酌
      被告確於死者梁國書離院前曾交付「頭部外傷病患注意事項」一紙（見相驗卷
      第七五頁），並要求死者及其親友如有單子上所載情狀，應緊急送醫，業據證
      人己○○坦承不諱（見本院前審卷第三七頁），則依此注意事項單上即明載「
      劇烈頭痛」屬應速回院診察之徵象，則若死者在就醫、診療過程中確曾感受頭
      很痛，死者或其親友何可能不加陳明，要求醫生詳究、治療？而被告又豈可能
      在死者已有腦部受創之病徵下，反交付上開注意事項單逕予同意死者離院？另
      死者或其親友在醫生解說注意事項時，亦焉有不提出已頭痛之異議？足見證人
      己○○上開所陳，殊與常情、事理相悖，不足採信。次者，證人己○○於原審
      中雖復指稱：死者梁國書至壢新醫院診治時，醫師並沒有要求留院觀察云云，
      然此非惟與被告所辯不符，亦核與證人丙○○於本院訊問時證稱：「醫生剛開
      始要他（梁國書）留院觀察，並要我拿點滴過去打，病人不要，我們問他為何
      不要，他說他想要回家休息，我們跟他說會換到觀察室，會比較安靜，他也不
      要。．．．死者的護理紀錄是我記載。護理紀錄有要他留院觀察，就是ＯＢＳ
      即觀察的意思，但是他要ＭＢＤ即回家的意思（見本院九十二年六月二十七日
      訊問筆錄）」；及證人丁○○於本院審理時所證稱：「有（留院觀察），但他
      後來吵著要回家，當時金醫師是有要他留院觀察。．．．護士小姐的紀錄也有
      這麼寫，要他住院觀察，是他自己要回家（見本院前審卷第五六、五七頁）」
      、「病人、家屬要求回家，護理人員告訴我，我才知道，我當天就在急診室，
      有看到他們一起走回去，一般來說醫生要病人留院觀察，要病人同意，病人要
      回去，醫生也無法強求（見本院九十二年六月二十七日訊問筆錄）」等語相悖
      ，並有前開急診護理紀錄附卷可稽（見本院前審卷第七一頁），則證人己○○
      此部分證言之真實性，亦堪疑義。況參酌證人己○○於本院前審再證稱：「當
      時梁國書被留在急診室。在醫院休息不超過半小時，且不太配合」等語（見本
      院前審卷第三九至四０頁），適與證人丙○○前述留院情狀大致相符，益見證
      人己○○前稱被告沒有要求留院觀察等語，應係其填病歷之空檔（參原審卷第
      五一頁）或未詳盡聽聞所致，尚不足為被告不利之認定。
    (五)按之死者梁國書在壢新醫院診療期間，其頭部並無明顯外傷，Ｘ光片檢查，亦
      僅存有非神經外科專科醫師，可得判斷並發現靠近矢狀縫合處之顱骨線性骨折
      ，再者，死者梁國書亦無頭痛及再嘔吐現象（僅在家嘔吐一次），且神智清醒
      、瞳孔反應正常，說話、四肢活動舉止如常，已如前述，則依此客觀情狀，被
      告乙○○醫師僅將其留院觀察三十分鐘，而在死者或家屬自行要求出院下，交
      付頭部外傷應注意事項，提醒應速回診之徵象，其處置上並無不妥。且被告依
      病患所呈現之傷情，未會同有關神經外科醫師會診，應不能認有所疏失；同時
      對疑似腦震盪或顱內出血之病患，在無腦壓亢進下，不一定要作電腦斷層掃瞄
      ，此有行政院醫事審議委員會先後五次鑑定函件附卷可憑，是公訴人上訴意旨
      謂被告未會同神經外科醫師診斷，亦未做腦部斷層掃瞄，應有過失云云，自非
      可採。另死者梁國書之母親甲○○及其友己○○將其送至告訴人住處，並未將
      其留置於伊等可就近觀察照顧之處所，復未知會告訴人上開醫師所交代應注意
      事項，使告訴人亦不知梁國書之情形，翌日早上梁國書前往己○○住處，己○○亦未注意其症狀，業據告訴人及證人己○○於本院前審供述明確，則梁國書
      之死亡，顯難謂與其家人或證人己○○之疏忽無涉。然其頭部受創、出血之徵
      象，既非發生於診療期間，為被告可得而知，且被告並已採取相當之防止措施
      （交付並說明「頭部外傷病患注意事項」），自難認其有過失責任。
五、綜上所述，公訴人雖指被告乙○○涉犯刑法第二百七十六條第二項之業務過失致
    人於死罪嫌。惟依其所舉之上開事證，被告對於死者梁國書生前之求診，在客觀
    上固有防止其發生死亡結果之注意義務，惟因其非神經外科之專科醫師，不能察
    覺死者顱骨骨折；且依當時客觀上死者生前所顯現之症狀，亦不能苛責被告能注
    意死者之顱內已然出血；又被告當時相應採取之措施亦符合醫學上之要求，從而
    被告之行為，核與前述過失之構成要件不符，自不得遽以該條項之罪名相繩。此
    外，復查無其他積極證據足以證明被告有前述之犯行，原審判決以不能證明被告
    對梁國書之死亡，確有過失責任，而諭知被告無罪之判決，經核並無違誤。檢察
    官上訴意旨執前詞指摘原判決不當，為無理由，應予駁回。
據上論斷，應依刑事訴訟法第三百六十八條，判決如主文。
本案經檢察官施慶堂到庭執行職務。
中    華    民    國    九十二    年       七       月      二十三      日
                              臺灣高等法院刑事第三庭
                                  審判長法  官  張  連  財
                                        法  官  張  傳  栗
                                        法  官  黃  金  富
右正本證明與原本無異。
如不服本判決，應於收受送達後十日內向本院提出上訴書狀，其未敘述上訴之理由者
並得於提起上訴後十日內向本院補提理由書（均須按他造當事人之人數附繕本）。
                                        書記官  江  采  廷
中      華      民      國    九十二    年      七      月    二十四    日


司法院資訊處製作；財團法人民間司法改革基金會備份。
